臺灣桃園地方法院民事判決　　　　　　　　　　　　九十二年度簡上字第二七九號
　　上　訴　人　乙○○
　　訴訟代理人　陳鄭權律師
　　　　　　　　戴美雯律師
　　複　代理人　唐永洪律師
　　被　上訴人　甲○○
右當事人間請求給付票款事件，上訴人對於中華民國九十二年十月二日本院中壢簡易
庭九十一年度壢簡字第一四０六號第一審判決提起上訴，本院於中華民國九十三年四
月十三日言詞辯論終結，判決如左：
    主      文
上訴駁回。
第二審訴訟費用由上訴人負擔。
    事      實
甲、上訴人方面：
一、聲明：
（一）原判決廢棄。
（二）被上訴人在第一審之訴駁回。
（三）第一、二審訴訟費用由被上訴人負擔。
二、陳述：除與原審判決書所載者相同茲予引用外，補稱：
（一）系爭票據上之金額及日期並非上訴人所填載，上訴人亦未授權他人為填載，如
      被上訴人主張上訴人有授權他人填載，應由被上訴人負舉證責任，系爭支票既
      屬空白票據，被上訴人又係惡意取得系爭票據，依票據法第十一條第一項之規
      定，系爭票據屬無效票據，上訴人無須負責。又上訴人並未授權訴外人林瑞菊
      代理上訴人向被上訴人調借現金，本件亦非表見代理，上訴人自無須為訴外人
      林瑞菊之無權代理行為負責，如被上訴人主張上訴人應負授權人責任承擔系爭
      票款債務，自應由被上訴人就上訴人有授權訴外人林瑞菊向被上訴人調借現金
      負舉證責任。
（二）況依上訴人之配偶即證人魏華容證述：「‧‧‧林瑞菊到我家中，我就向她借
      新台幣（下同）三萬塊錢，她要我開壹張空白支票給他，因為他不知道她戶頭
      裡有多少。所以我只蓋乙○○的印章，其他都沒有寫。後來我向別處借到錢，
      就向林瑞菊要要回該紙支票，她一直推託，不還我。‧‧‧」、「‧‧‧我不
      認識甲○○，我也沒有向他借過錢。我也沒有請林瑞菊幫我向甲○○借錢。‧
      ‧‧」，暨證人謝明學證述：「她是我的前妻，她現在人在大陸。我們是九十
      二年辦理的離婚手續。‧‧‧林瑞菊九十一年八月十三日離開台灣。‧‧‧」
      ，益證系爭票據係遭訴外人林瑞菊挪用，訴外人林瑞菊已畏罪潛逃，上訴人並
      無委託訴外人林瑞菊持系爭票據向被上訴人借款，訴外人林瑞菊假冒代理上訴
      人持系爭票據向被上訴人借款，乃係無權代理，依民法第一百七十條第一項之
      規定，上訴人無須就系爭票款負責。
（三）另被上訴人以持上訴人簽發如原審卷第五十八頁附表所示之支票三紙均有兌現
      ，作為因此信賴訴外人林瑞菊經上訴人委託持系爭票據向被上訴人借款之證明
      ，惟查：(1)如附表所示之支票三紙，乃係證人魏華容代開借與訴外人林瑞菊使
      用，並非上訴人委託訴外人林瑞菊向他人調現之用；(2)如附表所示之支票三紙
      均係由證人徐婷取得並提示兌現，被上訴人並非持票人，該三紙支票與被上
      訴人無涉；(3)依證人徐婷證述：「被上訴人沒有告訴我是何人要借，我不知
      道他錢是要做何用處。」等語，益證被上訴人取得系爭票據，並未透過證人徐
      婷確認而得以「信賴」訴外人林瑞菊持上訴人簽發之票據兌現均無問題；故
      本件並無表見代理之適用，上訴人從未委託訴外人林瑞菊持上訴人簽發之支票
      向他人借款，且如附表所示之支票三紙執票人亦非被上訴人，被上訴人未先行
      查核訴外人林瑞菊是否經上訴人授權，即貿然為交易，顯有重大疏失。縱使訴
      外人林瑞菊持有上訴人簽發之票據，亦不能逕認上訴人已有表示將代理權限授
      予訴外人林瑞菊之表見代理行為，被上訴人主張因上訴人之行為而誤信訴外人
      林瑞菊經上訴人委託，自應由被上訴人證明之，不得逕命上訴人就系爭票款負
      表見代理責任。
（四）縱使上訴人應負表見代理責任，被上訴人主張取得系爭票據之基礎法律關係係
      因上訴人委託訴外人林瑞菊向被上訴人調借現金，上訴人否認有收到借款，被
      上訴人應就交付借款乙節負舉證責任，查：(1)被上訴人主張於九十一年一月十
      八日向證人徐婷調錢交付與訴外人林瑞菊後，取得系爭票據，惟被上訴人與
      證人徐婷就如何取得二十九萬餘元及調錢經過，說辭嚴重矛盾，倘若證人徐
      婷有去銀行，何須將存摺、印章交由被上訴人去領錢？又證人徐婷何以未
      稱係將存摺、印章交被上訴人去領，而稱直接交現金予被上訴人？證人徐婷
      與被上訴人所述不合常理，不足採信。(2)證人吳若華即吳利華（下稱吳若華）
      與被上訴人就如何交付借款予訴外人林瑞菊過程，說辭亦嚴重矛盾，證人吳若
      華並無目睹被上訴人交付借款與訴外人林瑞菊。被上訴人未能證明交付借款與
      上訴人，上訴人以基礎原因關係抗辯，被上訴人之請求即無理由，應予駁回。
三、證據：除援用原審立證方法外，另提出支票及退票理由單影本各一紙，並聲請訊
    問證人謝明學、徐婷、吳若華、魏華容為證。
乙、被上訴人方面：
一、聲明：上訴駁回。
二、陳述：除與原審判決書所載者相同茲予引用外，補稱：
（一）參諸最高法院七十二年度台上字第三三五九號判例意旨，上訴人於原審自認以
      系爭票據委託訴外人林瑞菊調現，惟因不知能否調得所需之現金，暫未填寫日
      期、金額而授權訴外人林瑞菊就系爭票據之絕對應記載事項為補充，上訴人確
      有以代理權授與訴外人林瑞菊；嗣訴外人林瑞菊直接以上訴人名義持系爭票據
      向被上訴人調現，並於權限範圍內就系爭票據之絕對應記載事項為補充，直接
      對上訴人發生效力，系爭票據非屬無效票據，上訴人須擔負發票人責任。
（二）又依票據行為係不要因行為，執票人不負證明給付原因之責任，如票據債務人
      主張執票人取得票據出於惡意或詐欺，則應由該債務人負舉證責任。本件上訴
      人未能證明被上訴人係惡意取得系爭票據，且上訴人代理補充權之撤回，因屬
      上訴人與訴外人林瑞菊之內部事項，亦與被上訴人無涉。且票據行為不以給付
      之原因為要素，凡簽名於票據之人，不問原因如何，均須依票上所載文義負責
      ，而票據法第十四條所謂以惡意取得票據者，不得享有票據上之權利，係指從
      無權處分人受讓票據，係出於惡意，然亦僅生票據法第十三條但書所規定，票
      據債務人得以自己與發票人或執票人之前手間所存抗辯之事由對抗執票人，非
      執票人不得享有票據上權利（最高法院六十四年台上字第一五四０號、六十七
      年台上字第一八六二號判例意旨參照）。上訴人既已承認系爭票據之真正，且
      系爭票據經訴外人林瑞菊為補充，被上訴人善意取得後依票據文義行使權利，
      上訴人既為系爭票據之發票人，自應依票載文義負發票責任。
（三）再按系爭票據並無受款人之記載，係無記名票據，無從判斷背書之繼續與否，
      又背書之繼續乃形式上連續為已足，實質上縱有背書無效之情形，亦無妨礙背
      書之連續，且被上訴人係依據票據之付款請求權為請求，上訴人縱以背書不連
      續之言為抗辯，亦無從影響被上訴人向上訴人請求系爭票款之權利。
（四）上訴人於九十二年二月二十日原審審理中表示，系爭票據係遭訴外人林瑞菊所
      竊；九十二年六月三日改稱系爭票據業已委由訴外人林瑞菊辦理掛失止付；又
      於九十二年八月五日表示以系爭票據委由訴外人林瑞菊調現，上訴人之說詞前
      後反覆不足採信；證人魏華容為上訴人之配偶，具有親密不可分之關係，遽以
      其證言論斷上訴人無庸負票據責任，容有不足；況且上訴人僅以曾對訴外人林
      瑞菊提出告訴，因訴外人林瑞菊屢經傳喚未到，由檢察官依法發佈通緝，即論
      斷訴外人林瑞菊畏罪潛逃，且係無權代理，至為牽強亦與論理法則有違。
三、證據：除援用原審立證方法外，另提出存摺支取單及他項權利證明書影本各一件
    為證。
丙、本院依職權函查如原審卷第五十八頁附表所示之支票三紙是否由訴外人彰化商業
    銀行股份有限公司（下稱彰化商業銀行）楊梅分行付款？付款帳戶為何人？
    理      由
一、本件被上訴人起訴主張，上訴人委託訴外人林瑞菊持上訴人所簽發，發票日為九
    十一年三月二十七日，付款人為彰化商業銀行楊梅分行，帳號00－00000
    －0－0號，面額三十一萬二千元之支票（下稱系爭支票）一紙向伊調現，並約
    定按月支付百分之三之利息於被上訴人，利息計算期間為自訴外人林瑞菊收到現
    金日起至系爭支票之發票日止，另交付系爭支票予被上訴人以作為清償借款之擔
    保，被上訴人預扣月息百分之三後，實際交付上訴人之金額應為二十九萬零四百
    七十二元，被上訴人於九十一年一月十八日自證人徐婷之銀行戶頭中提領二十
    九萬零四百七十二元，於同日傍晚六點多時，在被上訴人家一樓客廳，將錢交給
    訴外人林瑞菊，因被上訴人前於九十年三月三日、七月十六日及九十一年一月，
    均因訴外人林瑞菊聲稱其代上訴人向被上訴人借款，而由訴外人分別交付由上訴
    人簽發、金額、票據號碼、帳號、付款人均為彰化商業銀行楊梅分行，如原審卷
    第五十八頁附表所示之支票三紙，並經被上訴人提示後獲兌現，系爭支票上之印
    鑑與被上訴人前所收受上訴人開立之三張支票之印鑑均相同，被上訴人不疑有它
    ，於給付借款金額後，收下系爭支票，且於取得系爭支票時，系爭支票上之絕對
    必要記載事項已經全部記載完成，縱使上訴人抗辯系爭支票上之金額及發票日等
    文字均非上訴人所自行填寫，被上訴人主張依票據法第十一條第二項善意取得之
    規定，被上訴人亦得依法行使票據權利，詎被上訴人於九十一年八月二十二日提
    示系爭支票時，因上訴人存款不足而遭退票，爰依票據之法律關係請求上訴人給
    付被上訴人三十一萬二千元，及自民國九十一年八月二十二日起至清償日止，按
    年息百分之六計算之利息等語。
二、上訴人則以：被上訴人主張上訴人透過訴外人林瑞菊向被上訴人借款，惟上訴人
    並不認識被上訴人，亦不曾向被上訴人借款，被上訴人應先舉證消費借貸契約之
    存在；又系爭支票係於九十一年一月中旬許，證人魏華容於農曆年底進貨資金不
    足約三萬元，訴外人林瑞菊自告奮勇稱可幫證人魏華容調現三萬元，因訴外人林
    瑞菊稱不知金主有無三萬元，故金額暫時不要填寫，惟訴外人林瑞菊一直沒有將
    三萬元交付給證人魏華容，證人魏華容乃另行湊足三萬元，事後上訴人一再向訴
    外人林瑞菊催討，訴外人林瑞菊乃稱已將系爭支票作廢，上訴人不疑有他，詎料
    系爭支票輾轉由被上訴人所取得，且面額遭盜寫為三十一萬二千元，發票日亦非
    上訴人所填載；被上訴人惡意取得無效之系爭支票，又不能證明其係善意及支付
    相當之對價取得支票，更未能以背書之連續證明其合法之權利，被上訴人請求自
    無理由等語置辯。
三、本件被上訴人起訴主張：伊執有系爭支票，經屆期提示因存款不足而遭退票之事
    實，業據其提出系爭支票及退票理由單各一紙為證（參見原審卷宗第三十九頁）
    ，且為上訴人所不爭執，堪信為真實。至被上訴人主張依據票據關係請求上訴人
    給付前述金額，則為上訴人矢口否認，並以前揭情詞置辯。是本件之爭點乃在於
    ：（一）系爭票據是否為無效票據？被上訴人是否出於惡意取得系爭票據？（二
    ）被上訴人有無支付相當對價取得系爭票據？（三）系爭票據是否因背書不連續
    致執票人不得主張票據權利？
（一）系爭票據是否為無效票據？被上訴人是否出於惡意取得系爭票據之爭點？經查
      ：
（１）按「執票人善意取得已具備本法規定應記載事項之票據者，得依票據文義行使
      權利；票據債務人不得以票據原係欠缺應記載事項為理由，對於執票人主張票
      據無效。」票據法第十一條第二項定有明文。是票據債務人於簽名後，就票據
      絕對應記載事項部分空白，雖保留自己之補充權，未授權他人填寫，惟因其可
      得預見該空白票據有由他人補充完成，使票據流通之可能性存在，基於票據重
      視流通性及文義性原則，票據債務人對於信賴票據外觀之善意第三人，仍不得
      主張免責，方能維護票據交易安全。
（２）本件上訴人既不否認曾同意由其妻即證人魏華容以原審卷第五十八頁附表所示
      之三紙支票委託訴外人林瑞菊向他人調現，其方式為由上訴人將金額、日期填
      好後，交付訴外人林瑞菊持向他人調取現金等情（參見本院九十二年十二月十
      五日準備程序筆錄），又前述三紙支票皆由彰化商業銀行楊梅分行付款，付款
      帳戶為00－00000－0－0帳號，由上訴人所簽發乙節，此有彰化商業
      銀行楊梅分行函一紙附卷足憑；再觀諸本件上訴人於原審九十二年二月二十日
      言詞辯論時所自陳：「票（指系爭支票）是我的票，上面的印章也是我的印章
      ，但上面的金額及日期均不是被告（即上訴人）寫的」等語（見原審卷宗第二
      十一頁），且上訴人確有以系爭支票委託訴外人林瑞菊調現，惟因不知是否確
      能調得所需之現金，故暫未填寫金額等事實，復為上訴人所自認（見原審卷宗
      第九十七頁、第六十四頁），足見上訴人確已將系爭支票之絕對應記載事項空
      白部分，授權予訴外人林瑞菊於調得資金時補充，並可得預見該空白票據有由
      他人補充完成，使票據流通之可能性存在，至於日後上訴人是否撤回該補充權
      ，因屬上訴人與訴外人林瑞菊之內部事項，第三人無從自票據外觀得知，上訴
      人如欲免除發票人責任，應就持票人即被上訴人明知上訴人保留金額及日期之
      補充權，卻惡意取得系爭本票乙節為證明，惟上訴人並未就此有利之事實為舉
      證，是上訴人抗辯稱系爭支票原係欠缺應記載事項，且被上訴人係惡意取得云
      云，即難採信。
（二）被上訴人有無支付相當對價取得系爭票據之爭點？對於被上訴人所主張系爭支
      票係因上訴人委託訴外人林瑞菊向伊調現而取得等語，上訴人則否認兩造間有
      借貸關係存在，經查：
（１）按「代理人於代理權限內，以本人名義所為之意思表示，直接對本人發生效力
      」；「前項規定於應向本人為意思表示而向其代理人為之者，準用之。」民法
      第一百零三條有明文規定。是民法所謂代理，係指本人以代理權授與代理人，
      由代理人以本人名義為意思表示，或受意思表示，而直接對本人發生效力而言
      。本件係上訴人同意由其妻即證人魏華容以系爭支票委託訴外人林瑞菊向他人
      調現，業據證人魏華容到庭證述屬實，亦為兩造所不爭，堪認為真正，則上訴
      人就向他人調借現金而成立消費借貸契約之法律行為一事，應認已將代理權授
      予訴外人林瑞菊，訴外人林瑞菊以上訴人之名義向被上訴人調借現金，倘被上
      訴人向上訴人之代理人即訴外人林瑞菊表示與被上訴人成立消費借貸契約之合
      意，並交付約定之金錢予訴外人林瑞菊，因代理人直接以本人名義為意思表示
      ，或受意思表示，直接對本人發生效力之結果，被上訴人與上訴人間之消費借
      貸關係即屬成立並生效，合先敘明。
（２）被上訴人主張上訴人透過訴外人林瑞菊持系爭支票向伊借款，因約定按月支付
      百分之三之利息於被上訴人，利息計算期間為自訴外人林瑞菊收到現金日起至
      系爭支票之發票日止，被上訴人預扣月息百分之三後，伊所交付之金額為二十
      九萬零四百七十二元，被上訴人於九十一年一月十八日自其小姨子即證人徐
      婷之銀行戶頭中提領上開金額，於同日傍晚六點多時，在被上訴人家中一樓客
      廳，將錢交給訴外人林瑞菊等語，業經證人吳若華於原審證稱：「我認識訴外
      人林瑞菊，她是彰化銀行的行員，因為我常去彰銀所以認識她，我在九十一年
      一月十八日下午五、六點的時候在原告（即被上訴人）的家裡看到訴外人林瑞
      菊到原告家中向原告借錢，我不清楚他借多少錢。．．．當時現場有原告媽媽
      、原告、我及林瑞菊共四人，地點是在原告家中的客廳，我有看到原告拿現金
      給林瑞菊，但後來我就先走了，拿多少錢我不清楚。」等語（見原審卷宗第三
      頁），與證人吳若華於本院準備程序時證稱：「當天傍晚，我在甲○○家中客
      廳談事情，剛好林瑞菊來拿錢，甲○○的錢用信封裝，放在桌底下，我有看到
      林瑞菊拿票過來，因為我之前曾經看過這一張票，約三十一萬多。我有看到票
      的正面，金額是寫三十一萬二千，就是卷附的影本，發票日、金額都有。我有
      看到陳點錢，我人就走了，後面的事我就不知道了。」互核並無不符，且證人
　　　即被上訴人之小姨子徐婷亦證稱：「我是從我在彰化銀行的帳戶領出，交付
　　　現金給被上訴人，現金是交付二十九萬零四百多元，因為有預扣利息。‧‧‧
　　　被上訴人後來有還錢給我，是用三十一萬二千元那張票還我的，但是後來被上
　　　訴人有打電話給我，說開票人的存款不足，叫我把票提出來，被上訴人說林瑞
　　　菊會用現金來換票。但是等了好幾個月，都沒有來換票，我就向被上訴人詢問
　　　，被上訴人就說錢先還給我，還了三十一萬二千元，所以我就把票交還給被上
　　　訴人。」，亦與被上訴人提出戶名為證人徐婷之彰化銀行存摺內、外頁影本
　　　一份所載相符，足信屬實，應認被上訴人確已將上開金錢交付予訴外人林瑞菊
　　　無誤，則依上開說明，兩造間確有如系爭支票金額之消費借貸關係存在，上訴
　　　人辯稱訴外人林瑞菊並未交付被上訴人所貸予金錢云云，因屬本人與代理人間
      之內部關係，不得用以對抗代理行為之相對人即被上訴人，而不足採。
（三）系爭票據是否因背書不連續致執票人不得主張票據權利之爭點？本件上訴人復
      辯稱被上訴人未以背書之連續證明其權利，不得主張票據權利等語。然按支票
      之執票人應以背書之連續，證明其權利，票據法第一百四十四條準用第三十七
      條第一項前段固定有明文，惟查系爭支票並非記名式票據，自始未指定受款人
      ，又於系爭支票背面所為之背書，均未記載被背書人，而為空白背書，有系爭
      支票之正、背面影本附卷可稽，是系爭支票得僅依交付而為轉讓，不以背書及
      交付而轉讓為必要，此觀票據法第一百四十四條準用第三十條至第三十二條規
      定自明，不生支票背書不連續問題，則上訴人此一抗辯亦無足採。
四、綜上所述，被上訴人主張上訴人委託訴外人林瑞菊持系爭支票向伊借得票載金額
    之金錢等語為有理由，上訴人上開所辯均難憑採。末按，執票人向支票債務人行
    使追索權時，得請求自為付款提示日起之利息。如無約定利率者，依年利六釐計
    算，票據法第一百三十三條亦定有明文。從而，被上訴人依票據法律關係之規定
    ，請求上訴人給付本件票款，及自付款提示日即九十一年八月二十二日起至清償
    日止，按年息百分之六計算之利息，核與票據法第一百二十六條、第一百三十三
    條之規定相符，應予准許。又本件係命清償票據債務所為上訴人敗訴之判決，應
    依職權宣告假執行。原審法院本於同上理由，判令上訴人敗訴之判決，核無違誤
    。上訴意旨指摘原判決不當，求予廢棄改判，為無理由，應予駁回。
五、據上論結，本件上訴為無理由，依民事訴訟法第四百三十六條之一第三項、第四
    百四十九條第一項、第七十八條，判決如主文。
中　　　華　　　民　　　國　　九十三　　年　　　四　　　月　　二十七　　日
                              臺灣桃園地方法院民事第一庭
~B審判長法官　郭琇玲
~B法　    官  賴惠慈
~B法      官　陳清怡
右正本證明與原本無異
本件不得上訴
中　　　華　　　民　　　國　　九十三　　年　　　四　　　月　　二十九　　日
~B法院書記官　黃楓茹
